臺灣高等法院臺南分院民事判決
109年度再易字第40號
再審原告    郭光雄  
            郭黃教  
            郭俊雄  
            楊魏春好
            楊宗保  
            楊再興  
            楊世明  
            楊玉珠  
            楊玉貞  
            魏福宗  
            魏福財  
            魏福茂  
            魏福全  
            魏慧香兼魏董來春之繼承人
            郭鄭娟娟即郭銘川之繼承人
            郭瓊霞即郭銘川之繼承人
            郭瓊璣即郭銘川之繼承人
            郭姸君即郭銘川之繼承人
            郭士賓即郭銘川之繼承人
            郭士豪即郭銘川之繼承人
            郭培元  
共      同
訴訟代理人  邱聰智律師
            許永昌律師
再審  被告  教育部  
法定代理人  潘文忠  
訴訟代理人  何旭苓律師
上列當事人間租佃爭議事件，再審原告對於中華民國109年9月1
日本院109年度上易字第42號確定判決提起再審，本院於110年10
月13日言詞辯論終結，判決如下：
    主  文
再審之訴駁回。
再審訴訟費用由再審原告負擔。
    事實及理由
一、按提起再審之訴，應於30日之不變期間內提起，而該不變期
    間係自判決確定時起算，判決於送達前確定者，自送達時起
    算，民事訴訟法第500條第1、2項分別定有明文。查，本院1
    09年度上易字第42號租佃爭議事件為再審原告敗訴判決（下
    稱原確定判決)，因再審原告上訴利益未逾新臺幣（下同)15
    0萬元，不得上訴第三審而告確定，並於民國109年9月8日送
    達再審原告（見本院前審卷三第101至105頁），業經本院調
    閱原確定判決全案卷證查明無訛，則再審原告於109年10月6
    日提起本件再審之訴（見本院卷一第3頁)，即未逾30日之 
    不變期間。再審原告提起本件再審之訴，自屬合法。
二、再審原告主張：㈠司法院大法官釋字第177號解釋闡明：「確
    定判決消極不適用法規，顯然影響裁判者，自屬民事訴訟法
    第496條第1項第1款所定適用法規顯有錯誤之範圍，應許當
    事人對之提起再審之訴，以貫徹憲法保障人民權益之本旨」
    。關於民事訴訟法第496條第1項第1款所稱之法規，是指「
    國法之全體」，司法實務咸認涵括「法規」、「判例」暨「
    解釋」三大類型。本件原確定判決論定系爭耕地租賃契約（
    下稱系爭耕租契約）自96年至102年中斷，兩造於103年另立
    新約，但耕租契約之成立生效，並非以訂立書面為要件，書
    面限制條款，是因耕地租賃易起糾紛，為保護佃農及舉證上
    便利而設，耕租契約租期屆滿，因承租人願意續租而自動持
    續，無待書面之訂立。40年9月立法院公報第23期第40頁、
    司法院前大法官楊與齡先生著作及最高法院自50年代迄今之
    判決，都持相同且一貫的見解。因此，耕租契約期滿，如承
    租人願意續租，耕租契約即自動存續，無待耕租契約書面之
    訂立，更無所謂中斷之適用，乃最高法院60年來所持一貫見
    解，下級法院普遍長期遵循，可視為法規所內含，而具有法
    的拘束力，縱使不認為其為法規所內含，至少是長年的法院
    慣行，堪稱為習慣法，至少也是習慣；然原確定判決竟然消
    極不予適用，自行論斷系爭耕租契約於96年屆滿未簽訂書面
    而中斷，其後於103年簽訂書面為新訂耕租契約等情，其適
    用法規顯有錯誤。㈡依民法第423條規定可知，出租人於租賃
    關係伊始，不僅有交付租賃物義務，且負有「交付合於約定
    使用收益狀態之租賃物予出租人」之義務；並於租賃關係存
    續中，負有「保持租賃物合於約定使用收益狀態」之義務，
    如出租人未於租賃關係存續中保持其合於約定使用、收益之
    狀態，應負「回復合宜耕作狀態」之義務。系爭耕租契約屬
    性上為供養殖之用，魚池養殖之耕地出租人，應交付足供養
    殖狀態之「魚池」（溜地），並非原確定判決所論斷再審被
    告僅僅單純擔負交付土地之義務。此外，坐落臺南市○○區○○
    段00、000地號土地之「水」源供應，在租賃存續期間，遭
    道路工程切斷，系爭土地現況顯然已不合於系爭耕租契約所
    約定之使用收益狀態，再審被告依法應負回復原狀義務；然
    原確定判決竟認「水路」之維持不是再審被告維持義務之範
    疇，應由再審原告自行負擔，不僅將自然環境（即水路）錯
    認為水利設施（如水圳、水壩），更將出租人依民法第423
    條所負「交付、保持租賃物合於約定使用收益狀態義務」，
    與承租人依民法第432條第1項所負「保管租賃物及保持其生
    產力義務」，二者分屬不同範圍之概念，混為一談，以致影
    響判決結果，因此，原確定判決適用法規顯有錯誤，不言自
    明，且違反民法第148條第2項所揭橥之誠信原則。爰依民事
    訴訟法第496條第1項第1款規定提起再審之訴等語，並聲明
    ：㈠本院109年度上易字第42號、臺灣臺南地方法院108年度
    訴字第295號民事判決均廢棄。㈡確認兩造間就坐落臺南市○○
    區○○段第00地號及同段第000地號土地之耕地租賃關係存在
    。
三、再審被告辯以：㈠再審起訴狀所附各判決，個案之訴訟標的
    與基礎事實關係皆與本案有別，實無逕為比附援引之餘地，
    且法院基於個案獨立調查證據之結果，本於自由心證而獨立
    審判，本即無須受其他法院判決結果之拘束，遑論原確定判
    決就本案之認定根本無任何與該等判決相違之處。㈡再審原
    告主張之理由，皆係其於原一、二審審理期間所已主張之內
    容，其所稱之情形或係對確定判決已認定之事實認有錯誤之
    情形、或係對原確定判決之證據採擇所為爭執，原確定判決
    皆已於理由內敘明其調查證據及取捨之理由，再審原告所述
    即非原確定判決適用法規顯有錯誤，原確定判決自無民事訴
    訟法第496條第1項第1款所定「適用法規顯有錯誤者」之情
    形。並答辯聲明：再審之訴駁回。
四、兩造不爭執事項（見本院卷第第361至362頁，為說明方便，
    字句略作修正）：　　
（一）兩造於103年7月17日簽訂如本院前審卷第97至105頁所示
      之國有學產養地租賃契約書（即系爭耕租契約），約定再
      審被告將包含系爭2筆土地在內共94筆土地出租予再審原
      告，第二項記載租期自103年1月1日起至108年12月31日止
      。
（二）系爭耕租契約第4條其他約定事項第7點前段約定：「租賃
      養地，承租人應作養殖魚、蝦、貝或其他水產之用，不得
      作其他使用。」。
（三）再審被告以107年1月2日函認再審原告就系爭2筆土地未恢
      復養殖使用，乃依據耕地三七五減租條例第17條第1項第4
      款、系爭耕租契約第4條其他約定事項第18點第7款約定，
      終止系爭耕租契約，再審原告已收受該函文。
（四）再審原告因不服再審被告片面終止系爭耕租契約，兩造間
      就此爭議，於108年1月29日經臺南市政府耕地租佃委員會
      進行調解，調解決議主文：「本案租約繼續有效，惟因出
      租人當場表示不服調處結果，依耕地三七五減租條例第26
      條規定移送司法機關處理。」，臺南市政府以108年2月19
      日府地籍字第1080227581號函移送原審法院審理。
（五）再審原告等人就系爭2筆土地遭臺南市政府開闢道路時遭
      填平乙事，曾向臺南市政府函告渠等權益受損並要求回復
      原狀等情，臺南市政府工務局係以100年5月30日南市兩工
      公新一字第10003630810號函回覆再審原告並表示將請道
      路工程廠商鴻順營造有限公司（下稱鴻順公司）恢復土地
      原貌及其既有設施。
五、兩造之爭點（見本院卷第362至363頁）：
（一）本件有無民事訴訟法第496條第1項第1款得提起再審之事
      由？
（二）再審被告以再審原告違反耕地三七五減租條例第17條第1
      項第4款繼續1年以上未耕作，及系爭耕租契約第4條其他
      約定事項第18點第1項第7款「非因不可抗力繼續1年不為
      養殖」之約定為由，終止系爭耕租契約，有無理由？
（三）再審原告請求確認兩造間就系爭2筆土地之養地租賃關係
      仍存在，有無理由？　　
六、本院之判斷
（一）按民事訴訟法第496條第1項第1款所謂適用法規顯有錯誤
      者，係指確定判決所適用之法規顯然不合於法律規定，或
      與司法院現尚有效及大法官會議之解釋顯然違反，及確定
      判決消極的不適用法規，顯然影響裁判者而言（司法院大
      法官會議釋字第177號解釋、最高法院60年台再字第170號
      民事判決參照）。所謂適用法規顯有錯誤者，不包括漏未
      斟酌證據、認定事實錯誤、取捨證據失當、判決不備理由
      及在學說上諸說併存致發生法律上見解歧異等情形在內（
      最高法院63年度台上字第880號、90年度台再字第27號、1
      07年度台再字第1號民事判決參照）。
（二）查，原確定判決依據103年7月17日臺南市○區○○段00地號
      等94筆國有學產養地租賃契約書、臺南市政府函、測量圖
      、復原放樣會勘記錄、95年10月20日「台南市中西區4-10
      -23M道路工程」路權外土溝施作協調會會議紀錄、102年1
      2月11日教育部與郭培元先生等17人續訂耕地租約協商會
      議紀錄會勘記錄、教育部107年1月2日臺教秘㈤字第106019
      1759號函、原審法院108年9月2日會同兩造至現場勘驗紀
      錄及其他所調查之證據資料，認定再審被告以再審原告違
      反耕地三七五減租條例第17條第1項第4款繼續1年以上未
      耕作，及系爭耕租契約第4條其他約定事項第18點第1項第
      7款非因不可抗力繼續1年不為養殖之約定為由，終止系爭
      耕租契約，並無不合，兩造間之系爭耕租契約已合法終止
      ，再審原告請求確認兩造間就系爭2筆土地之租賃關係存
      在，為無理由，不應准許等語（見原確定判決6至12頁）
      ，已敘明其調查證據，認定系爭租賃關係已合法終止之理
      由。再審原告雖主張：㈠耕地租賃契約期滿，如承租人願
      意續租，耕地租賃契約自動存續，無待耕租契約書面之訂
      立，更無所謂中斷之適用。原確定判決自行論斷系爭耕租
      契約於96年屆滿未簽訂耕租契約書面而中斷，其後於103
      年簽訂書面為新訂耕租契約等情，顯有消極不適用法規之
      錯誤。㈡原確定判決將出租人依民法第423條所負義務與承
      租人依民法第432條第1項所負義務混為一談。且將再審原
      告郭光雄於107年5月31日耕地租佃爭議調解中所陳92年間
      之兩魚池，張冠李戴為98年始形成之系爭土地。又系爭土
      地之水路遭截斷，應歸責於再審被告而非再審原告。再審
      原告繼續1年不能於系爭土地進行漁產養殖，係國家高權
      行為及再審被告故意不為修復所致，對再審原告而言，二
      者均屬「不可抗力」之情事，再審被告卻仍依耕地三七五
      減租條例第17條第1項第4款規定終止兩造間之系爭耕租契
      約，於法不合云云，核其所指各項，均是就法院依職權斟
      酌證據、認定事實所為之指摘，況原確定判決並未認定耕
      地租約之訂立必須以書面為之，自難認有消極不適用民法
      第423條或第432條第1項規定，而有釋字第177號解釋「消
      極不適用法規，顯然影響裁判」及民事訴訟法第496條第1
      項第1款適用法規顯有錯誤之情事。又再審原告起訴狀所
      引用之各法院判決，其個案之訴訟標的與基礎事實與本件
      有別，實無逕為比附援引之餘地，且法院基於個案獨立調
      查證據之結果，本於自由心證而獨立審判，本即無須受其
      他法院判決結果之拘束，遑論原確定判決就本案之認定根
      本無任何與該等判決相違之處。參照前開說明，原確定判
      決核無民事訴訟法第496條第1項第1款之適用法規顯有錯
      誤之再審事由，自不得據以提起再審之訴。
七、綜上所述，再審原告主張原確定判決有民事訴訟法第496條
    第1項第1款之再審事由並無足採，其執此提起本件再審之訴
    ，為無理由，應予駁回。本件既無再審理由，則再審原告主
    張原確定判決違反民法第148條第2項之誠信原則之實體上爭
    執，及請求確認兩造間就臺南市○○區○○段第00地號及同段第
    000地號土地之耕地租賃關係存在，有無理由等爭執，即無
    再逐一論述之必要，併予敘明。
八、本件事證已臻明確，兩造其餘攻擊防禦方法暨立論之證據資
    料，均經本院審酌後，認為對判決結果不生影響，無逐一論
    述之必要，併予敘明。
九、據上論結，本件再審之訴為無理由，依民事訴訟法第78條、
    第85條第1項前段，判決如主文。 　　　
中　　華　　民　　國　　110 　年　　10　　月　　27　　日
                  民事第六庭    審判長法  官  陳春長
　
                                      法  官  張季芬  
　　　　　　　　　　　　　　　　　　　　
                                      法  官  林育幟
上為正本係照原本作成。
不得上訴。
中　　華　　民　　國　　110 　年　　10　　月　　27　　日

                                      書記官  邱斈如